最高法院刑事裁定　　　　　　　　　　 111年度台抗字第23號
抗　告　人　郭中雄
 
 

代　理　人　陳家誼律師
　　　　　　李明洳律師
　　　　　　林建宏律師
上列抗告人因加重竊盜案件，不服臺灣高等法院中華民國110 年
11月30日駁回聲請再審之更審裁定（110年度聲再更一字第5號）
，提起抗告，本院裁定如下：
    主  文
原裁定撤銷，應由臺灣高等法院更為裁定。
    理  由
一、本件抗告人郭中雄前經原審法院以75年度上重一訴字第 355
    號刑事判決，就關於如原裁定附表（下稱附表）一編號1至3
    、附表二編號1 所示犯行部分，維持第一審法院（即臺灣新
    竹地方法院，下同）論處其連續犯行為時之刑法第321條第1
    項第1款、第2款、第3 款毀越安全設備於夜間侵入住宅竊盜
    （下稱加重竊盜）罪刑（處有期徒刑3 年）之判決，駁回檢
    察官及抗告人在第二審之上訴，抗告人不服提起上訴，經本
    院76年度台上字第1660號刑事判決，以其上訴無理由而予駁
    回確定（下稱原確定判決）。抗告人就如附表一編號1至3所
    示之3次加重竊盜罪（下稱本件3次加重竊盜犯行）部分，聲
    請再審（附表二編號1 部分，未在聲請範圍），其聲請意旨
    略稱：原確定判決關於抗告人及同案被告蘇炳坤被訴如附表
    二編號2 之強劫而故意殺人未遂罪部分，業經開啟再審程序
    ，先後經原審法院107年度再字第3號、108年度再字第3號判
    決，維持第一審法院諭知此部分無罪之判決，駁回檢察官在
    第二審之上訴確定（下稱另案再審判決）。而另案再審判決
    已認定抗告人於警詢時係遭承辦員警刑求，方自白與蘇炳坤
    共犯強劫而故意殺人未遂之犯行，其供詞欠缺任意性等情，
    而抗告人除此部分之自白外，亦自白有本件3 次加重竊盜犯
    行，自係遭承辦員警刑求逼供所致，所供述之犯罪事實多有
    出入，因此依刑事訴訟法第420條第1項第2款、第6款規定聲
    請再審等語。
二、原裁定略以：原確定判決採證，與經驗法則、論理法則並無
    何違背，其認事用法妥適，並無判決理由欠備之違法情形。
    而另案再審判決僅就抗告人及蘇炳坤被訴如附表二編號2 所
    示強劫而故意殺人未遂犯行部分而為認定，並未論及本件 3
    次加重竊盜犯行，且抗告人關於本件3 次加重竊盜犯行之自
    白，就其警詢之詢問人、曾否於偵查中主張刑求抗辯並否認
    犯行、經起訴後曾否於法院審理中自白等各節，與其自白被
    訴如附表二編號2 所示犯行之情狀迥異，無從比附而為同等
    之評價，兼酌抗告人於假釋後經檢察官調查有無再審原因時
    ，亦自陳未與蘇炳坤共犯如附表二編號2 之犯行，其餘所承
    認竊盜案3、4件是實在的等語，則抗告人徒憑另案再審判決
    ，並不足以動搖原確定判決關於本件3 次加重竊盜犯行所認
    定之事實，尚與刑事訴訟法第420條第1項第6 款所定事由未
    符。另被告之自白並非證言，縱事後發現虛偽不實，亦不符
    刑事訴訟法第420條第1項第2 款所定「原判決所憑之證言已
    證明其為虛偽」之再審要件。而原審法院107年度再字第3號
    判決僅在說明蘇炳坤被訴強劫而故意殺人未遂案件之證據取
    捨上，何以不採證人張瑞雄、何明萬即承辦員警之證述，並
    認抗告人就附表二編號2 部分犯行之自白欠缺任意性，對蘇
    炳坤而言不能作為證據，然就張瑞雄於偵查中具結之證述，
    並無憑據論斷其證述確屬不實，顯未臻於同法第420條第1項
    第2 款之要件，因而駁回抗告人再審之聲請等旨，固非無見
    。
三、惟按有罪之判決確定後，原判決所憑之證言已證明其為虛偽
    者，依刑事訴訟法第420條第1項第2 款規定，即得為受判決
    人之利益聲請再審，非如同條項第6 款所定因發現新事實、
    新證據為再審理由時，尚須以綜合判斷相關新舊證據足認可
    動搖原確定判決所認定事實（即確實性）為要件，此乃因原
    判決所使用之「證言」，既存在虛偽，其判決基礎不存，真
    實性即滋疑義，自應重新檢視全部證據，賦予受判決人開始
    再審之救濟機會。再自法條體系觀察，對照同條項第1 款規
    定「原判決所憑之『證物』已證明其為偽造或變造者」的再
    審理由，可知該第2 款謂原判決所憑之「證言」者，是著重
    於作為認定犯罪事實基礎之人的語言（含書面陳述）而論，
    於被告以外之第3 人，即證人的陳述，固屬當然，於被告之
    自白，因同係人的陳述，且為同法第156條第1項所指之法定
    證據方法，於自白出於任意性，且與事實相符，即得作為證
    據，其證據性質與證人的陳述無異，均得作為認定犯罪事實
    之基礎，並未逸脫於「證言」之可能文意，倘原判決所憑之
    「被告自白」已經證明其為虛偽，論理解釋上，仍應認屬該
    第420條第1項第2 款所指「證言」的範疇，始得合於再審制
    度之目的係在發現真實並追求具體公平正義之趣旨，及放寬
    再審條件限制之修法趨勢，與時俱進維持法規範之圓滿。惟
    同法第420條第2項亦定明：上述情形之證明，係以經判決確
    定，或其刑事訴訟不能開始或續行非因證據不足為限（例如
    經緩起訴處分、逃匿通緝久未歸案、因死亡而判決公訴不受
    理或追訴權時效完成而判決免訴等），而就該「證明」之形
    式嚴其要件，用以兼顧法之安定（司法公信）。雖此所稱經
    「判決」確定證明其為虛偽之證言（含自白），固非單指證
    言已被論以偽證罪之判決，惟仍必須是憑相當之積極證據資
    以證明其為虛偽之刑事判決，始為相符。因此其他刑事判決
    若只是基於舉證責任之負擔，或因經驗、論理法則之支配，
    而就對立證據進行取捨判斷，仍為個案事實審法院採證、認
    事職權之獨立行使，不相拘束，尚不得祇憑該刑事判決就取
    捨證據之相異評價、不同心證即作為上述規定所指之「證明
    」，而持為再審理由，應予指明。
四、核之卷內資料，抗告人係因如附表二編號1 所示加重竊盜未
    遂現行犯，於民國75年6 月18日20時40分許遭被害人李文崇
    發覺報警查獲，即於翌日（19日）上午6時30分第1次警詢時
    ，坦承如附表二編號1、2所示犯行（見警影卷第1至4頁）；
    再於同日14時第2次警詢時，進而坦承本件3次加重竊盜犯行
    （見警影卷第5頁）。而本件3次加重竊盜犯行的被害人蔡瑞
    禎、王順（王素涵之父）、陳顯榮則經警方通知各於同日13
    時、14時10分、13時製作警詢筆錄，陳述被害事實（見警影
    卷第13至15頁），則警方究係如何能於抗告人為警查獲後，
    短時間內通知上述被害人3 人製作警詢筆錄？各該被害人原
    有無追究犯罪之意？抗告人此部分之自白與該被害人等之被
    害陳述，其先後關係究為如何？警方獲知犯罪事實之時間是
    否與製作筆錄之時間相符？等各節，實攸關抗告人此部分自
    白真實性之判斷，尚有進一步研酌、釐清之必要；而另案再
    審判決既已論敘抗告人於警詢時曾遭刑求，且其關於附表二
    編號2 所示強劫而故意殺人未遂之自白，亦與事實不符之旨
    ，則原裁定遽稱「被告之自白」並非「證言」，縱事後發現
    虛偽不實，亦不符同法第420條第1項第2 款所定之再審要件
    云云，並未調查、說明抗告人所持之另案再審判決，有無依
    憑相當之積極證據資以證明其本件3 次加重竊盜犯行之自白
    均為虛偽？依上述說明，仍有調查未盡及理由欠備之可議，
    抗告意旨執以指摘，非無理由，因上述疑點仍有待事實審法
    院調查審斷，爰將原裁定撤銷，由原審法院詳予調查後，更
    為適法之裁定。
據上論結，應依刑事訴訟法第413條前段，裁定如主文。
中    華    民    國   111    年    3     月    2     日
                  刑事第五庭審判長法  官  吳  信  銘  
                                  法  官  何  菁  莪  
                                  法  官  梁  宏  哲  
                                  法  官  沈  揚  仁  
                                  法  官  蔡  廣  昇  
本件正本證明與原本無異
                                  書記官
中    華    民    國   111    年    3     月    10    日